【裁判字號】    89,台上,1865
【裁判日期】    890413
【裁判案由】    背信
【裁判全文】
最高法院刑事判決                            八十九年度台上字第一八六五號
    上訴人  台灣高等法院台中分院檢察署檢察官
    被  告  甲○○
            乙○○原名蔡炳南.
右上訴人因被告等背信案件，不服台灣高等法院台中分院中華民國八十六年六月三日
第二審判決（八十四年度上訴字第三○八二號，起訴案號：台灣彰化地方法院檢察署
八十三年度偵字第七七三四號），提起上訴，本院判決如左：
    主  文
原判決撤銷，發回台灣高等法院台中分院。
    理  由
本件原判決認定：被告甲○○係彰化縣溪湖鎮農會信用部職員，於民國八十一年間任
該信用部放款協辦及徵信助理工作，為從事業務之人；當溪湖鎮民陳鏘鉛於八十一年
二月間提供第三人何鶴所有坐落台北市○○區○○段二小段五五二地號，地目為林、
面積三五四三七點二六平方公尺土地，以陳鏘鉛、陳耀、陳清泳、陳坤煌、李清鏞、
吳照雄共六人名義向溪湖鎮農會申請抵押貸款時，甲○○由陳鏘鉛帶往上開土地查估
後，明知該地無法供車輛直接到達，交通不便，且屬山林，竟於八十一年三月四日在
其業務上作成之彰化縣溪湖鎮農會不動產調查報告表上，虛偽填載該地交通方便，且
於種類欄內圈劃屬自耕之田，並於該報告表背面之簡圖上，標記自至善路六段有道路
通至該地等不實事項，並於同日行使而送交信用部放款承辦人，據而填具放款申請書
並層轉其主任陳宏炳核轉由該農會總幹事乙○○（原姓名為蔡炳南）參考後，共准予
貸放新台幣（下同）一億二千六百萬元，足以生損害於溪湖鎮農會等情，因而論處被
告甲○○行使業務上登載不實之文書罪刑。又以公訴意旨另稱：被告乙○○為溪湖鎮
農會總幹事，於八十一年二月間明知陳鏘鉛並非該農會贊助會員，且陳耀、陳清泳、
陳坤煌、李清鏞、吳照雄等五人係於八十一年三月五日及六日始向該會申請入會，尚
未經該農會理事會審查通過為贊助會員，依農會法規定不得向農會借款，竟與被告甲
○○共同意圖為陳鏘鉛不法之利益，於八十一年二月底指派甲○○就上開土地為不實
之查估，於不動產調查報告表上虛偽填載該土地交通便利且為自耕之田等不實事項，
且於估定貸款額度時未予扣除土地增值稅，在該報告表表示該土地最高可貸放一億二
千七百五十萬元整，並利用不知情之農會職員填具貸款信用調查表，經由放款之程序
，由乙○○核准，各貸放二千一百萬元予陳鏘鉛等六人，共計放款一億二千六百萬元
，陳鏘鉛於同年三月十日至同年四月六日陸續取得前揭款項後，僅付息至八十二年一
月底，其後即未再繳息，致前揭借款形成呆帳，雖該農會二次訴請法院拍賣前揭抵押
土地，均因悖離市價甚鉅無法拍定，使溪湖鎮農會利益受有重大損害，因認被告乙○
○、甲○○二人共犯刑法第三百四十二條第一項之背信罪嫌；被告乙○○並與甲○○
共犯同法第二百十五條之業務上登載不實罪嫌云云部分，經審理結果，認為不能證明
被告等人犯罪，因而諭知被告乙○○無罪，並就甲○○被訴背信部分不另諭知無罪，
固非無見。
惟查：(一)關於被告甲○○有罪部分，原判決於科刑時，在理由欄內記載「審酌被告甲
○○犯罪之動機」云云，然原判決於事實欄並未認定被告甲○○之犯罪動機，其理由
內此部分之記載，顯然失所附麗，自有未合。又甲○○以前揭偽造文書之方式，使陳
鏘鉛等人得向溪湖鎮農會借得總數一億二千六百萬元之鉅額貸款，其犯罪之動機及意
圖如何，與其主觀上有無背信之犯意，至有關聯，原審未詳予調查，具體認定，併有
可議。(二)依卷內資料，公訴人所指被告等犯罪之期間，溪湖鎮農會為辦理抵押放款，
其查估抵押物（土地）之上限為公告地價之三倍（即三○○％），此有該農會七十七
年八月三十一日第十屆第二十一次理事會決議錄可稽（見他字卷第二十四頁），而前
開提供溪湖鎮農會設定抵押之土地，於八十年七月一日之公告現值雖為每平方公尺三
千六百元，然其公告地價則僅每平方公尺九百五十元，亦有台北市政府地政處八十六
年四月十四日北市地二字第八六二一一四七七○○號函可憑（見上訴卷(三)第二十頁）
。被告乙○○、甲○○既分別為溪湖鎮農會之總幹事及信用部之職員，係從事放款、
徵信業務之人員，衡諸常情，對於抵押物之公告地價及公告現值之意義有別，自較一
般人具有專業上之區辨能力。原審未究明被告等何以未依該農會之上開決議，不以公
告地價而以公告現值，為查估前揭土地之基準（見他字卷第三十五頁），乃竟於理由
內說明「公告地價與公告現值之觀念，並非一般人所得輕易區分」，遽為有利於被告
等之論斷（見原判決第八頁），採證難謂已符合經驗法則。(三)證人陳鏘鉛於法務部調
查局彰化縣調查站應訊時，供稱：伊為向溪湖鎮農會辦理抵押借款一億二千六百萬元
，因該農會限制每人最高僅得借款二千一百萬元，伊因而利用陳耀、陳清泳、陳坤煌
、李清鏞、吳照雄等五人名義辦理等語（見調查卷第四十六頁背面）。如果無訛，則
陳耀等五人，應係陳鏘鉛所利用俗稱之「人頭借款戶」。又溪湖鎮農會於本件貸款前
之第十一屆第九次監事會議，業經決議「放款業務，保證人請承辦人員統一建檔，不
可有互相多件交換保證，以免產生人頭保證人、職業保證人，造成本會損失」（見偵
卷第一一八頁）。而本件陳鏘鉛等六人之借款，除由土地所有人何鶴分別為該六人擔
任保證人外，陳鏘鉛等六人則互為保證，此有放款申請書影本可參（見調查卷第一六
七至一七二頁）。是該筆總數逾一億二千萬元之鉅額貸款，從書面上為形式之審查，
已有相互交換保證之情形，被告乙○○為該農會之總幹事，何以無視於上開禁止交換
保證之決議，而逕予核准貸款﹖事涉乙○○有無背信行為之事實認定，原審未詳予調
查說明，非無調查職責未盡及判決理由不備之違法。(四)台灣省合作金庫受溪湖鎮農會
之委託，就本件貸款所作之調查報告，載有：本件貸款撥入借款人帳戶後，其中三百
九十三萬四千元由被告乙○○匯款予鄭茂藤，六萬六千元則存入乙○○之妻陳玉燕帳
戶等旨（見偵卷(二)第二十五頁）。上開二筆合計四百萬元之款項，原審採信證人陳鏘
鉛、蔡健文、陳玉燕之證言，認係陳鏘鉛借與蔡健文該筆四百萬元，請陳玉燕代為匯
款三百九十三萬四千元予鄭茂藤，其餘六萬六千元欲付陳鏘鉛利息，先存入陳玉燕帳
戶等情（見原判決第十四、十五頁、理由四之(九)）。然上開匯予鄭茂藤之三百九十三
萬四千元，苟與被告乙○○無任何之關係，何以載明匯款人為乙○○﹖又蔡健文苟向
陳鏘鉛借款四百萬元而須預付六萬六千元之利息，理應由陳鏘鉛扣除該筆利息後，交
付三百九十三萬四千元即可，何須提出四百萬元，再將其中六萬六千元，由蔡健文存
入乙○○之妻陳玉燕帳戶，另由陳玉燕交還陳鏘鉛，徒生無益之周折勞費﹖上開證人
之證言顯與事理相悖，原審遽予採信，難謂允洽。該二筆四百萬元之款項是否為陳鏘
鉛借得本件鉅額貸款後，交付予乙○○取得，再由乙○○匯款三百九十三萬四千元予
鄭茂藤，其餘六萬六千元則存入其妻陳玉燕帳戶﹖陳鏘鉛為何須交付四百萬元予乙○
○﹖凡此顯然均仍有疑義而欠明瞭。原審未予詳察審認，遽為有利於被告乙○○之論
斷，併有違誤。檢察官上訴意旨指摘原判決違背法令，為有理由，應認有發回更審之
原因。又本件雖係刑事訴訟法第三百七十六條第五款所列之案件，惟於修正刑事訴訟
法施行前，原得上訴於第三審法院，且已繫屬於法院，依刑事訴訟法施行法第五條第
一項規定，仍應依修正前之法定程序終結之，附此明。
據上論結，應依刑事訴訟法第三百九十七條、第四百零一條，判決如主文。
中      華      民      國    八十九    年      四      月     十三     日
                              最高法院刑事第四庭
                                  審判長法官  黃  劍  青
                                        法官  劉  敬  一
                                        法官  林  增  福
                                        法官  楊  商  江
                                        法官  邵  燕  玲
      右正本證明與原本無異
                                              書  記  官
中      華      民      國    八十九    年      四      月     二十     日


司法院資訊處製作；財團法人民間司法改革基金會備份。
